臺灣高等法院臺南分院民事判決
109年度選上字第3號
上  訴  人  臺灣嘉義地方檢察署檢察官姜智仁
訴訟代理人  臺灣嘉義地方檢察署檢察事務官黃韵嘉
被  上訴人  吳吉源  
上列當事人間請求當選無效事件，上訴人對於中華民國109年8月
5日臺灣嘉義地方法院第一審判決（109年度選字第2號）提起上
訴，本院於109年11月17日言詞辯論終結，判決如下：
    主  文
上訴駁回。
第二審訴訟費用由上訴人負擔。
    事實及理由
一、上訴人起訴主張：被上訴人為民國（下同）109年度嘉義縣
    第21屆○○鄉○○村村長補選候選人，訴外人黃國禧係被上訴人
    之女婿，黃國禧為使被上訴人能順利當選，基於對有投票權
    人行求、期約及交付賄賂，而約其投票權為一定行使之犯意
    ，由黃國禧於109年2月7日，分別交付新臺幣(下同)16,000
    元、4,000元予訴外人吳建榮、黃柏松，請渠等幫忙處理賄
    選事宜。而吳建榮遂於同日至訴外人吳美玲位在嘉義縣○○鄉
    ○○村○○00號之1住處，交付3,000元予吳美玲、於同年2月8日
    在嘉義縣○○國小對面偶遇訴外人張伯名，交付5,000元予張
    伯名，均約定其等及家人投票支持被上訴人，吳美玲及張伯
    名即基於有投票權之人收受賄賂，而許以投票權為一定之行
    使之犯意，當場收受並允諾投票予被上訴人；另黃柏松則於
    同日至訴外人黃高市位於嘉義縣○○鄉○○村000號之5住處，交
    付2,000元予黃高市、復於同日晚間至訴外人宋錦文位在嘉
    義縣○○鄉○○村○○000號之3住處，交付2,000元予宋錦文，均
    約定其等及其家人投票時支持被上訴人，黃高市及宋錦文即
    基於有投票權之人收受賄賂，而許以投票權為一定之行使之
    犯意，當場收受並允諾投票予被上訴人。嗣被上訴人經嘉義
    縣選舉委員會公告當選為109年度嘉義縣第21屆○○鄉○○村村
    長補選當選人。黃國禧、吳建榮及黃柏松上開犯行，已觸犯
    公職人員選舉罷免法（下稱選罷法）第99條第1項之交付賄
    賂行為，為候選之被上訴人賄選，被上訴人對黃國禧交付賄
    款予吳建榮、黃柏松，用以行賄選民之賄選行為，乃屬明知
    或有授意，上訴人自得依選罷法第120條第1項第3款規定訴
    請確認被上訴人之當選無效。原審駁回上訴人之請求，顯有
    不當，為此提起上訴，並聲明：㈠原判決廢棄。㈡被上訴人於
    109年嘉義縣第21屆○○鄉○○村村長補選當選無效。
二、被上訴人則以：黃國禧並未於伊之競選總部工作，伊對於黃
    國禧交付賄款予吳建榮及黃柏松請其等幫忙處理賄選乙事全
    然不知悉，原審駁回上訴人之請求，並無違誤等語，資為抗
    辯。並聲明：上訴駁回。
三、本院之判斷：
　㈠上訴人主張被上訴人於109年2月14日經嘉義縣選舉委員會公
    告為嘉義縣○○鄉○○村第21屆村長補選之當選人，有嘉義縣選
    舉委員會109年2月14日嘉縣選一字第1093150044號公告之嘉
    義縣○○鄉○○村第21屆村長補選之當選人名單在卷可稽（原審
    卷第129-130頁），被上訴人就此部分亦無爭執，堪認屬實
    。
  ㈡上訴人主張被上訴人就黃國禧、吳建榮及黃柏松之賄選行為
    ，乃明知或有授意，涉及選罷法第99條第1項之賄選行為等
    情，則為被上訴人所否認，辯稱伊係出來為選民服務，並不
    知黃國禧、吳建榮及黃柏松有為伊買票之行為等語。經查：
　⒈黃國禧為被上訴人之女婿，為使被上訴人能順利當選，基於
    對有投票權人交付賄賂而約其投票權為一定行使之犯意，以
    家戶為單位及1票1,000元之代價，接續為如下犯行：
　①於109年2月7日，在被上訴人住處對面巷子空地，交付16,000
    元與吳建榮，約使吳建榮及其戶內有投票權之人共5人，於
    上開村長選舉投票時，投票與被上訴人而約為一定投票權之
    行使，及請託吳建榮代為協助處理賄選事宜。吳建榮明知黃
    國禧所交付上開現金係用以約定投票權為一定行使之賄選對
    價及報酬，仍基於有投票權之人收受賄賂之犯意，當場應允
    收受，並從黃國禧所交付之16,000元中抽出千元紙鈔5張，
    做為自己及戶內投票權之家屬共5人許以投票支持被上訴人
    之對價，復抽出其中3,000元做為處理賄選事宜之報酬。並
    另與黃國禧共同基於對於有投票權人交付賄賂，而約其投票
    權為一定行使之犯意聯絡，接續為如下犯行：⑴於109年2月7
    日，在嘉義縣○○鄉○○村○○00號之0吳美玲住處，交付3,000元
    與吳美玲，約使吳美玲及其戶內有投票權之家屬共3人，於
    上開村長選舉投票時，投票與被上訴人而約為一定投票權之
    行使。吳美玲明知吳建榮所交付之前揭款項係賄選之對價，
    仍基於有投票權之人收受賄賂之犯意，予以收受並同意為投
    票權之一定行使；⑵於109年2月8日上午，在嘉義縣○○國小對
    面，交付5,000 元與張伯名，約使張伯名及有投票權之家屬
    共5 人，於上開村長選舉投票時，投票與被上訴人而約為一
    定投票權之行使。張伯名明知吳建榮所交付之前揭款項係賄
    選之對價，仍基於有投票權之人收受賄賂之犯意，予以收受
    並同意為投票權之一定行使。
　②於109年2月7日中午，在嘉義縣○○鄉○○000號之1黃柏松住處，
    交付4,000元與黃柏松，請託黃柏松代為協助處理賄選事宜
    。黃柏松遂與黃國禧共同基於對於有投票權人交付賄賂，而
    約其投票權為一定行使之犯意聯絡，接續為如下犯行：⑴於1
    09年2月7日，在嘉義縣○○鄉○○村000號之5黃高市住處，交付
    2,000元與黃高市，約使黃高市及其戶內有投票權之人共2人
    ，於上開村長選舉投票時，投票與被上訴人而約為一定投票
    權之行使。黃高市明知黃柏松所交付之前揭款項係賄選之對
    價，仍基於有投票權之人收受賄賂之犯意，予以收受並同意
    為投票權之一定行使；⑵於109年2月7 日晚間，在嘉義縣○○
    鄉○○村○○000 號之3宋錦文住處，交付2,000 元與宋錦文，
    約使宋錦文及其戶內有投票權之人共2人，於上開村長選舉
    投票時，投票與被上訴人而約為一定投票權之行使。宋錦文
    明知黃柏松所交付之前揭款項係賄選之對價，仍基於有投票
    權之人收受賄賂之犯意，予以收受並同意為投票權之一定行
    使。
　　而黃國禧、吳建榮、黃柏松前揭行賄之犯行業經臺灣嘉義地
    方檢察署（下稱嘉義地檢）檢察官向臺灣嘉義地方法院（下
    稱原法院）提起公訴，渠等並於原法院刑事庭坦承認罪，經
    原法院以109年度選訴字第2號判決其等三人共同犯選罷法第
    99條第1項之交付賄賂罪。吳美玲、張伯名、宋錦文、黃高
    市收受賄款部分，亦已於偵查中坦承不諱，並經嘉義地檢檢
    察官以109年度選偵字第98號、109年度選偵字第100 號為緩
    起訴處分等情（下稱系爭選罷法刑案），業經本院調閱前開
    刑事卷宗核閱無訛，且為兩造所不爭執，堪認黃國禧、吳建
    榮及黃柏松確實有為被上訴人為賄選之犯行。
  ⒉惟黃國禧於偵查中並未提及被上訴人知悉或授意其進行賄選
    行為，有訊問筆錄可參（見嘉義地檢109年度選他字第35號
    卷第143-145頁），嗣黃國禧於原法院刑事庭審理時，供稱
    係因怕被上訴人選不上，才幫被上訴人買票，被上訴人並不
    知道，被上訴人事後知道，其還遭被上訴人罵等語（見原法
    院109年度選訴第2號刑事卷第200-201頁），而遍觀系爭選
    罷法刑案卷宗資料，亦未見足認被上訴人有知悉或授意黃國
    禧進行賄選行為之證據，則被上訴人是否確實知悉或授意黃
    國禧為其進行賄選行為，實屬有疑。
　⒊上訴人雖主張黃國禧曾參與107年嘉義縣○○鄉○○村村長，有選
    舉經驗，被上訴人係委由黃國禧操盤，且黃國禧之住所不在
    被上訴人之選區，行賄之對象均在被上訴人之選區等情，進
    而推論被上訴人有知悉或授意黃國禧進行賄選行為之情事，
    惟查黃國禧之戶籍在嘉義縣○○鄉○○村0鄰○○000號附0（見嘉
    義地檢109年度選偵字第98號卷第63頁），係在被上訴人之
    選區，則黃國禧對被上訴人選區內之居民並非完全無地緣關
    係，而黃國禧縱曾有選舉經驗，此亦與被上訴人是否知悉或
    授意黃國禧進行賄選行為無必然關聯，是以，上訴人主張黃
    國禧行賄選區內之居民，係出於被上訴人之授意云云，亦無
    所據。
  ⒋再者，上訴人雖稱被上訴人於幕後操縱黃國禧進行賄選行為
    ，然黃國禧係將賄款交付黃柏松、吳建榮，請該二人轉交選
    民，而黃柏松、吳建榮於系爭選罷法刑案偵查中均未提及被
    上訴人知悉或授意進行賄選行為情形，且黃柏松於選罷法刑
    案中供稱與黃國禧有遠親關係，都叫黃國禧大哥等語（見嘉
    義地檢109年度選他字第35號卷第103頁、原法院109年度選
    訴第2號刑事卷第202頁），吳建榮於系爭選罷法刑案中陳稱
    基於朋友關係才會幫忙，與被上訴人沒有關係等詞（見原法
    院109年度選訴第2號刑事卷第202頁），足證黃國禧本來就
    認識黃柏松、吳建榮，並非透過被上訴人才認識該二人，黃
    國禧為被上訴人之女婿，因怕丈人即被上訴人落選，而自行
    起意為被上訴人買票，尚屬情理之常，上訴人指稱被上訴人
    幕後操縱黃國禧進行賄選行為，尚乏依據。雖上訴人指述黃
    國禧交付賄款予吳建榮之地點，係在被上訴人競選總部對面
    之巷子，有地緣關係等情，惟黃國禧並非在被上訴人競選總
    部交付賄款予吳建榮，上訴人亦未舉證黃國禧有在被上訴人
    競選總部擔任任何職務（原審卷第114頁），自無從以黃國
    禧交付賄款予吳建榮之地點，係在被上訴人競選總部對面之
    巷子，即推論被上訴人有於幕後操縱黃國禧進行賄選行為。
　⒌又吳美玲、張伯名、宋錦文雖均於系爭選罷法刑案時證稱向
    其等行賄之人均有明白表示要求收取賄款後要投票給1號吳
    吉源等語，惟並未提及被上訴人有何參與賄選之行為，自無
    從以吳建榮、黃柏松告知表示要求收取賄款後要投票給1號
    吳吉源等詞，即認被上訴人有知悉或授意吳建榮、黃柏松進
    行賄選行為。
　⒍至上訴人另提出原法院108年度司票字第1018號、108年度抗
    字第27號民事裁定主張被上訴人與黃國禧翁婿關係甚為親近
    ，是被上訴人就黃國禧之賄選行為確有知悉或授意云云。然
    前開裁定之抗告意旨欄僅敘及抗告人曾向被上訴人借款，被
    上訴人與黃國禧曾至抗告人家中要其簽發本票等語，核與本
    件賄選之事實無涉。且若被上訴人與黃國禧翁婿關係甚篤，
    益徵黃國禧確有甘冒賄選刑罰之風險，而自行起意為被上訴
    人賄選之可能。
　⒎綜上，上訴人僅以被上訴人與黃國禧為翁婿關係為憑，並未
    提出被上訴人對於黃國禧、吳建榮及黃柏松之賄選行為，有
    何共同參與，或授意、或容許等不違背本意之事證，即遽而
    推認被上訴人有選罷法第99條第1項之違法行為，自難憑採
    。
四、綜上所述，既難認被上訴人就黃國禧、吳建榮及黃柏松之賄
    選行為，乃明知或有授意，則上訴人依選罷法第99條第1項
    及第120條第1項第3款規定，請求判決被上訴人就109年2月8
    日舉行之嘉義縣○○鄉○○村第21屆村長之補選當選無效，為無
    理由，不應准許。從而原審所為上訴人敗訴之判決，並無不
    合。上訴論旨指摘原判決不當，求予廢棄改判，為無理由，
    應駁回其上訴。
五、本件事證已臻明確，兩造其餘之攻擊或防禦方法及所用之證
    據，經本院斟酌後，認為均不足以影響本判決之結果，爰不
    逐一論列，附此敘明。
六、據上論結，本件上訴為無理由，依民事訴訟法第449條第1項
    、第78條，判決如主文。
中　　華　　民　　國　　109 　年　　12　　月　　8 　　日
　　　　　　　　　選舉法庭      審判長法  官  翁金緞

                                      法  官　黃義成

                                      法  官　藍雅清
上為正本係照原本作成。
不得上訴。
中　　華　　民　　國　　109 　年　　12　　月　　8 　　日

                                      書記官  陳筱婷